ACORDAO-COMPLETO-2539222

ACÓRDÃO 17/2023 ATA 1/2023 - SEGUNDA CÂMARA

VISTOS, relatados e discutidos estes autos referentes à Tomada de Contas Especial instaurada pela Secretaria de Políticas Públicas de Emprego do Ministério do Trabalho e Emprego, em razão da não comprovação da boa e regular aplicação dos recursos federais repassados no âmbito do Convênio 032/2010 (Siafi 749266) , celebrado com a entidade Brasil Ação Solidária, que tinha como objeto a qualificação social e profissional, na área de telemarketing.
ACORDAM os Ministros do Tribunal de Contas da União, reunidos em Sessão da 2ª Câmara, ante as razões expostas pelo Relator, em:
9.1. considerar revéis os responsáveis Roger Alexandre Ribeiro (XXX.873.306-XX) e Brasil Ação Solidária - BRASOL (06.196.354/0001-30) , para todos os efeitos;
9.2. com fulcro nos arts. 1º, inciso I, 16, inciso III, alíneas "a", "b" e "c", 19, caput, e 23, da Lei 8.443/1992, julgar irregulares as contas dos responsáveis Roger Alexandre Ribeiro (XXX.873.306-XX) e Brasil Ação Solidária (06.196.354/0001-30) , e condená-los solidariamente ao pagamento das quantias especificadas a seguir, atualizadas monetariamente e acrescidas dos juros de mora, calculados a partir das datas indicadas, até a data da efetiva quitação, fixando-lhes o prazo de 15 (quinze) dias, a contar da notificação do presente Acórdão, para que comprovem, perante o Tribunal, o recolhimento do débito aos cofres do Fundo de Amparo ao Trabalhador, nos termos do art. 214, inciso III, alínea "a", do Regimento Interno/TCU;
	Data de ocorrência
	Valor histórico (R$) 

	31/3/2011
	43.000,00

	7/4/2011
	4.888,00

	13/4/2011
	52.548,00

	20/4/2011
	7.980,00

	27/4/2011
	95.000,00

	12/5/2011
	372,00

	12/5/2011
	120,00

	12/5/2011
	7.508,00

	18/5/2011
	25.000,00

	18/5/2011
	5.000,00

	20/5/2011
	10.000,00

	25/5/2011
	4.500,00

	27/5/2011
	8.000,00

	30/5/2011
	72.184,91

	6/6/2011
	80.000,00

	15/6/2011
	294.630,00

	16/6/2011
	12.317,08

	16/6/2011
	201,15

	16/6/2011
	623,57

	16/6/2011
	268,20

	17/6/2011
	120.000,00

	25/7/2011
	53.000,00

	12/4/2011
	52.671,82

9.3. aplicar, individualmente, aos responsáveis Roger Alexandre Ribeiro (XXX.873.306-XX) e Brasil Ação Solidária (06.196.354/0001-30) , a multa prevista no art. 57 da Lei 8.443/1992, c/c o art. 267 do Regimento Interno/TCU, no valor de R$ 50.000,00 (cinquenta mil reais) , fixando-lhes o prazo de quinze dias, a contar da notificação, para que comprovem, perante o Tribunal (art. 214, III, alínea "a", do Regimento Interno/TCU) , o recolhimento das dívidas aos cofres do Tesouro Nacional, atualizadas monetariamente desde a data do presente acórdão até a data do efetivo recolhimento, se pagas após o vencimento, na forma da legislação em vigor;
9.4. aplicar ao responsável Roger Alexandre Ribeiro (CPF: XXX.873.306-XX) a multa prevista no art. 58, inciso II, da Lei 8.443/1992, c/c o art. 268, inciso II, do Regimento Interno/TCU, no valor de R$ 10.000,00 (dez mil reais) , fixando-lhe o prazo de quinze dias, a contar da notificação, para que comprove, perante o Tribunal (art. 214, III, alínea "a", do Regimento Interno/TCU) , o recolhimento da dívida aos cofres do Tesouro Nacional, atualizada monetariamente desde a data do presente Acórdão até a data do efetivo recolhimento, se paga após o vencimento, na forma da legislação em vigor;
9.5. autorizar, desde logo, a cobrança judicial das dívidas, caso não atendidas as notificações, nos termos do art. 28, inciso II, da Lei 8.443/1992;
9.6. autorizar o pagamento parcelado das dívidas, se requerido, em até 36 (trinta e seis) parcelas mensais e consecutivas, nos termos do art. 26 da Lei 8.443/1992, c/c o art. 217 do Regimento Interno/TCU, fixando o vencimento da primeira parcela em quinze dias, a contar do recebimento da notificação do presente acórdão, e o das demais a cada trinta dias, devendo incidir sobre cada parcela os respectivos encargos, na forma prevista na legislação em vigor;
9.7. alertar os responsáveis de que a falta de comprovação do recolhimento de qualquer parcela importará no vencimento antecipado do saldo devedor, nos termos do § 2º do art. 217 do Regimento Interno/TCU;
9.8. remeter cópia da presente deliberação à Procuradoria Regional da República no Estado de Minas Gerais para as providências cabíveis, nos termos do § 7º, in fine, do art. 209 do Regimento Interno/TCU.
9.9. dar ciência da presente deliberação à Secretaria de Políticas Públicas de Emprego do Ministério do Trabalho e Emprego.

TOMADA DE CONTAS ESPECIAL. TCE instaurada pelo(a) Secretaria Especial de Produtividade, Emprego e Competitividade em razão de Omissão no dever de prestar contas, Convênio 01032/2010, firmado com o/a MINISTERIO DO TRABALHO E EMPREGO, Siafi/Siconv 749266, função TRABALHO, que teve como objeto O presente projeto visa a Qualificação Social e Profissional, na área de Telemarketing, no curso de Telemarketing, com 80 turmas e a média de 30 educandos por turma. (nº da TCE no sistema: 232/2021).

Segunda Câmara

Brasil Ação Solidária - BRASOL (06.196.354/0001-30).

3. Interessados/Responsáveis:
3.1. Interessada: Secretaria de Políticas Públicas de Emprego, Ministério do Trabalho e Emprego.
3.2. Responsáveis: Roger Alexandre Ribeiro (XXX.873.306-XX) e Brasil Ação Solidária - BRASOL (06.196.354/0001-30).

13.1. Ministros presentes: Antonio Anastasia (na Presidência) e Aroldo Cedraz (Relator).
13.2. Ministro-Substituto convocado: Marcos Bemquerer Costa.

AROLDO CEDRAZ

Adoto, como parte integrante do Relatório, a bem lançada instrução elaborada no âmbito da unidade técnica responsável pela análise do processo (peça 68) , transcrita a seguir com os pertinentes ajustes de forma, cuja proposta de encaminhamento contou com a anuência do corpo diretivo da Secretaria de Controle Externo de Tomada de Contas Especial (peças 69/70) :
1. Cuidam os autos de tomada de contas especial instaurada pela Secretaria Especial de Produtividade, Emprego e Competitividade, em desfavor de Roger Alexandre Ribeiro (CPF: XXX.873.306-XX) e a entidade Brasil Ação Solidária  - BRASOL (CNPJ: 06.196.354/0001-30) , em razão de omissão no dever de prestar contas realizadas por meio do Convênio 032/2010, registro Siafi 749266 (peça 9) firmado entre o extinto Ministério do Trabalho e Emprego e a referida entidade, e que tinha por objeto a qualificação social e profissional, na área de telemarketing, no curso de telemarketing, com 80 turmas e a média de 30 educandos por turma, de 2.415, e inserir, no mínimo, 30% no mercado de trabalho, conforme plano de trabalho de peças 2-5.
HISTÓRICO
2. Em 17/7/2019, com fundamento na IN/TCU 71/2012, alterada pela IN/TCU 76/2016 e DN/TCU 155/2016, o dirigente da instituição Ministério do Trabalho e Previdência autorizou a instauração da tomada de contas especial (peça 46) . O processo foi registrado no sistema e-TCE com o número 232/2021.
3. O Convênio 01032/2010, registro Siafi 749266, foi firmado no valor de R$ 1.999.605,74, sendo R$ 1.899.625,45 à conta do concedente e R$ 99.980,29 referentes à contrapartida do convenente. Teve vigência de 31/12/2010 a 31/12/2011, com prazo para apresentação da prestação de contas em 30/1/2012. Os repasses efetivos da União totalizaram R$ 949.812,73 (peça 15) , mediante Ordem Bancária 2011OB800525, de 8/4/2011, e o crédito na conta corrente específica do convênio (agência do Banco do Brasil 1615-2, conta corrente 8.919-2) , ocorreu em 12/4/2011 (peça 45, p. 5) . A contrapartida foi depositada em 24/03/2011, no valor de R$ 49.990,15 (mesma peça, p. 4) .
O convênio sob análise foi fiscalizado pela Controladoria Geral da União - CGU, no período de 18/11/2011 a 9/2/2012, conforme Relatório de Ação de Controle 2011184468 (peças 26 a 31) 
5. A prestação de contas e complementações enviadas foram analisadas por meio dos documentos constantes nas peças 18, 20, 23, 39 e 41, p. 3-5.
6. O fundamento para a instauração da Tomada de Contas Especial, conforme consignado na matriz de responsabilização elaborada pelo tomador de contas, foi a constatação da seguinte irregularidade: 
Não comprovação da boa e regular aplicação dos recursos federais repassados à BRASIL AÇÃO SOLIDÁRIA, em face da omissão no dever de prestar contas dos valores transferidos, no âmbito do convênio descrito como "O presente projeto visa a Qualificação Social e Profissional, na área de Telemarketing, no curso de Telemarketing, com 80 turmas e a média de 30 educandos por turma.", no período de 31/12/2010 a 31/12/2011, cujo prazo encerrou-se em 30/1/2012.
7. Os responsáveis arrolados na fase interna foram devidamente comunicados e, diante da ausência de justificativas suficientes para elidir a irregularidade e da não devolução dos recursos, instaurou-se a tomada de contas especial.
8. No relatório (peça 48) , o tomador de contas concluiu que o prejuízo importaria no valor original de R$ 949.812,73, imputando-se a responsabilidade a Roger Alexandre Ribeiro, na condição de dirigente e Brasil Ação Solidária, na condição de contratado. 
9. Em 16/8/2021, a Controladoria-Geral da União emitiu o relatório de auditoria (peça 51) , em concordância com o relatório do tomador de contas. O certificado de auditoria e o parecer do dirigente do órgão de controle interno concluíram pela irregularidade das presentes contas (peças 52 e 53) .
10. Em 19/8/2021, o ministro responsável pela área atestou haver tomado conhecimento das conclusões contidas no relatório e certificado de auditoria, bem como do parecer conclusivo do dirigente do órgão de controle interno, manifestando-se pela irregularidade das contas, e determinou o encaminhamento do processo ao Tribunal de Contas da União (peça 54) .
11. Na instrução inicial (peça 58) , analisando-se os documentos nos autos, concluiu-se pela necessidade de realização de citação e audiência para as seguintes irregularidades: 
11.1. Irregularidade 1: não comprovação da boa e regular aplicação dos recursos federais repassados à BRASIL AÇÃO SOLIDÁRIA, em face da omissão no dever de prestar contas dos valores transferidos, no âmbito do Convênio MTE/SPPE/CODEFAT 032/2010 (Siconv 749266/2010) , cujo prazo encerrou-se em 30/1/2012.
11.1.1. Evidências da irregularidade: documentos técnicos presentes nas peças 9, 10, 12, 13, 14, 15, 17, 18, 19, 20, 21, 22, 23, 24, 25, 26, 27, 28, 29, 30, 31, 32, 34, 36, 38, 39, 41, 43, 44 e 45.
11.1.2. Normas infringidas: art. 37, caput, c/c o art. 70, parágrafo único, da Constituição da República Federativa do Brasil; art. 93, do Decreto-lei 200/1967; art. 66, do Decreto 93.872/1986; arts. 56 a 58, da Portaria Interministerial MPOG/MF/CGU 127/2008; Cláusula Terceira, inciso II, "d", "f", "l", "n', "dd", "ff", "gg", e Cláusula Sétima do Termo de Convênio
11.1.3. Débitos relacionados aos responsáveis Brasil Ação Solidária (CNPJ: 06.196.354/0001-30) e Roger Alexandre Ribeiro (CPF: XXX.873.306-XX) :
	Data de ocorrência
	Valor histórico (R$) 

	31/3/2011
	43.000,00

	7/4/2011
	4.888,00

	13/4/2011
	52.548,00

	20/4/2011
	7.980,00

	27/4/2011
	95.000,00

	12/5/2011
	372,00

	12/5/2011
	120,00

	12/5/2011
	7.508,00

	18/5/2011
	25.000,00

	18/5/2011
	5.000,00

	20/5/2011
	10.000,00

	25/5/2011
	4.500,00

	27/5/2011
	8.000,00

	30/5/2011
	72.184,91

	6/6/2011
	80.000,00

	15/6/2011
	294.630,00

	16/6/2011
	12.317,08

	16/6/2011
	201,15

	16/6/2011
	623,57

	16/6/2011
	268,20

	17/6/2011
	120.000,00

	25/7/2011
	53.000,00

11.1.4. Cofre credor: Tesouro Nacional.
11.1.5. Responsável: Roger Alexandre Ribeiro (CPF: XXX.873.306-XX) .
11.1.5.1. Conduta: deixar de demonstrar a boa e regular aplicação dos recursos federais recebidos e geridos por meio do Convênio MTE/SPPE/CODEFAT 032/2010 (Siconv 749266/2010) , no período de 31/12/2010 a 31/12/2011, em face da omissão na prestação de contas, cujo prazo encerrou-se em 30/1/2012.
11.1.5.2. Nexo de causalidade: a conduta descrita impediu o estabelecimento do nexo causal entre as possíveis despesas efetuadas com os recursos recebidos, no âmbito do Convênio Convênio MTE/SPPE/CODEFAT 032/2010 (Siconv 749266/2010) , no período de 31/12/2010 a 31/12/2011.
11.1.5.3. Culpabilidade: não há excludentes de ilicitude, de culpabilidade e de punibilidade; é razoável supor que o responsável tinha consciência da ilicitude de sua conduta; era exigível conduta diversa da praticada, qual seja, desincumbir-se do seu dever por meio da apresentação da prestação de contas no prazo e forma devidos. 
11.1.6. Responsável: Brasil Ação Solidária (CNPJ: 06.196.354/0001-30) .
11.1.6.1. Conduta: deixar de demonstrar a boa e regular aplicação dos recursos federais recebidos e geridos por meio do Convênio MTE/SPPE/CODEFAT 032/2010 (Siconv 749266/2010) , no período de 31/12/2010 a 31/12/2011, em face da omissão na prestação de contas, cujo prazo encerrou-se em 30/1/2012.
11.1.6.2. Nexo de causalidade: a conduta descrita impediu o estabelecimento do nexo causal entre as possíveis despesas efetuadas com os recursos recebidos, no âmbito do Convênio MTE/SPPE/CODEFAT 032/2010 (Siconv 749266/2010) , no período de 31/12/2010 a 31/12/2011) , no período de 31/12/2010 a 31/12/2011.
11.1.6.3. Culpabilidade: não há excludentes de ilicitude, de culpabilidade e de punibilidade; é razoável supor que o administrador responsável pela pessoa jurídica tinha consciência da ilicitude de sua conduta; era exigível conduta diversa da praticada, qual seja, desincumbir-se do seu dever por meio da apresentação da prestação de contas no prazo e forma devidos. 
11.1.7 . Encaminhamento: citação.
11.2 Irregularidade 2: inexecução parcial do objeto do Convênio MTE/SPPE/CODEFAT 032/2010 (Siconv 749266/2010) , sem aproveitamento da parcela executada.
11.2.1 	Evidências da irregularidade: documentos técnicos presentes nas peças 26, 27, 28, 29, 30 e 31.
11.2.2 	Normas infringidas: Art. 37, caput, c/c o art. 70, parágrafo único, da Constituição da República Federativa do Brasil; art. 93, do Decreto-lei 200/1967; art. 66, do Decreto 93.872/1986; art. 50, § 3º da Portaria Interministerial MPOG/MF/CGU 127/2008; Cláusula Terceira, inciso II, "a", do Termo de Convênio.
11.2.3 	Débitos relacionados aos responsáveis Brasil Ação Solidária (CNPJ: 06.196.354/0001-30) e Roger Alexandre Ribeiro (CPF: XXX.873.306-XX) :
	Data de ocorrência
	Valor histórico (R$) 

	31/3/2011
	43.000,00

	7/4/2011
	4.888,00

	13/4/2011
	52.548,00

	20/4/2011
	7.980,00

	27/4/2011
	95.000,00

	12/5/2011
	372,00

	12/5/2011
	120,00

	12/5/2011
	7.508,00

	18/5/2011
	25.000,00

	18/5/2011
	5.000,00

	20/5/2011
	10.000,00

	25/5/2011
	4.500,00

	27/5/2011
	8.000,00

	30/5/2011
	72.184,91

	6/6/2011
	80.000,00

	15/6/2011
	294.630,00

	16/6/2011
	12.317,08

	16/6/2011
	201,15

	16/6/2011
	623,57

	16/6/2011
	268,20

	17/6/2011
	120.000,00

	25/7/2011
	53.000,00

11.2.4 . Cofre credor: Tesouro Nacional.
11.2.5 . Responsável: Roger Alexandre Ribeiro (CPF: XXX.873.306-XX) .
11.2.5.1 Conduta: deixar de executar o objeto do Convênio MTE/SPPE/CODEFAT 032/2010 (Siconv 749266/2010) , em parcela proporcional ao valor recebido do órgão repassador, e em percentual ínfimo, que não permite o aproveitamento da parcela executada.
11.2.5.2 Nexo de causalidade: a execução do objeto do Convênio MTE/SPPE/CODEFAT 032/2010 (Siconv 749266/2010) em parcela desproporcional ao valor repassado, bem como em percentual inexpressivo, impossibilitou o aproveitamento da parcela executada, resultando em prejuízo ao erário correspondente ao valor total repassado.
11.2.5.3 Culpabilidade: não há excludentes de ilicitude, de culpabilidade e de punibilidade; é razoável supor que o responsável tinha consciência da ilicitude de sua conduta; era exigível conduta diversa da praticada, qual seja, tomar todas ao providências necessárias à continuidade da execução do objeto do instrumento. 
11.2.6 . Responsável: Brasil Ação Solidária (CNPJ: 06.196.354/0001-30) .
11.2.6.1 Conduta: deixar de executar o objeto do Convênio MTE/SPPE/CODEFAT 032/2010 (Siconv 749266/2010) , em parcela proporcional ao valor recebido do órgão repassador, e em percentual ínfimo, que não permite o aproveitamento da parcela executada.
11.2.6.2 Nexo de causalidade: a execução do objeto do Convênio MTE/SPPE/CODEFAT 032/2010 (Siconv 749266/2010) em parcela desproporcional ao valor repassado, bem como em percentual inexpressivo, impossibilitou o aproveitamento da parcela executada, resultando em prejuízo ao erário correspondente ao valor total repassado.
11.2.6.3 Culpabilidade: não há excludentes de ilicitude, de culpabilidade e de punibilidade; é razoável supor que o administrador responsável pela pessoa jurídica tinha consciência da ilicitude de sua conduta; era exigível conduta diversa da praticada, qual seja, tomar todas ao providências necessárias à continuidade da execução do objeto do instrumento. 
11.2.7 . Encaminhamento: citação.
11.3 Irregularidade 3: pagamentos por serviços/produtos não realizados/entregues à convenente.
11.3.1 .	Evidências da irregularidade: documentos técnicos presentes nas peças 26, 27, 28, 29, 30 e 31.
11.3.2 .	Normas infringidas: art. 37, caput, c/c o art. 70, parágrafo único, da Constituição da República Federativa do Brasil; art. 93, do Decreto-lei 200/1967; art. 66, do Decreto 93.872/1986; art. 56, da Portaria Interministerial MPOG/MF/CGU 127/2008; Cláusula Terceira, inciso II, "a'" do Termo de Convênio
11.3.3 .	Débitos relacionados aos responsáveis Brasil Ação Solidária (CNPJ: 06.196.354/0001-30) e Roger Alexandre Ribeiro (CPF: XXX.873.306-XX) :
	Data de ocorrência
	Valor histórico (R$) 

	31/3/2011
	43.000,00

	13/4/2011
	52.548,00

	20/4/2011
	7.980,00

	27/4/2011
	95.000,00

	18/5/2011
	25.000,00

	18/5/2011
	5.000,00

	20/5/2011
	10.000,00

	25/5/2011
	4.500,00

	27/5/2011
	8.000,00

	30/5/2011
	72.184,91

	6/6/2011
	80.000,00

	15/6/2011
	294.630,00

	16/6/2011
	12.317,08

	16/6/2011
	201,15

	16/6/2011
	623,57

	16/6/2011
	268,20

	17/6/2011
	120.000,00

11.3.4 . Cofre credor: Tesouro Nacional.
11.3.5 . Responsável: Roger Alexandre Ribeiro (CPF: XXX.873.306-XX) .
11.3.5.1 Conduta: pagar por prestação de serviços e/ou aquisição de material não presta, dos ou prestados parcialmente/não recebido ou recebido parcialmente.
11.3.5.2 Nexo de causalidade: o pagamento por serviços/produtos não executados/adquiridos ou executados/adquiridos parcialmente resultou em presunção de dano ao erário.
11.3.5.3 Culpabilidade: não há excludentes de ilicitude, de culpabilidade e de punibilidade; é razoável supor que o responsável tinha consciência da ilicitude de sua conduta; era exigível conduta diversa da praticada, qual seja, receber pagamento dos serviços somente após a sua execução. 
11.3.6 . Responsável: Brasil Ação Solidária (CNPJ: 06.196.354/0001-30) .
11.3.6.1 Conduta: pagar por prestação de serviços e/ou aquisição de material não prestados ou prestados parcialmente/não recebido ou recebido parcialmente.
11.3.6.2 Nexo de causalidade: não há excludentes de ilicitude, de culpabilidade e de punibilidade; é razoável supor que o responsável tinha consciência da ilicitude de sua conduta; era exigível conduta diversa da praticada, qual seja, receber pagamento dos serviços somente após a sua execução.
11.3.6.3 Culpabilidade: não há excludentes de ilicitude, de culpabilidade e de punibilidade; é razoável supor que o administrador responsável pela pessoa jurídica tinha consciência da ilicitude de sua conduta; era exigível conduta diversa da praticada, qual seja, receber pagamento dos serviços somente após a sua execução. 
11.3.7 . Encaminhamento: citação.
11.4 Irregularidade 4: superfaturamento decorrente de sobrepreço na aplicação de recursos federais repassados por meio do Convênio MTE/SPPE/MTE 032/2010, registro Siafi 749266/2010
11.4.1 . Evidências da irregularidade: documentos técnicos presentes nas peças 26, 27, 28, 29, 30 e 31.
11.4.2 . Normas infringidas: Art. 37, caput, c/c o art. 70, parágrafo único, da Constituição da República Federativa do Brasil; art. 93, do Decreto-lei 200/1967; art. 66, do Decreto 93.872/1986; arts. 45 a 58, da Portaria Interministerial MPOG/MF/CGU 127/2008; Cláusula Terceira do Convênio, alíneas "a", "g", "o", "u" 
11.4.3 . Débitos relacionados aos responsáveis Brasil Ação Solidária (CNPJ: 06.196.354/0001-30) e Roger Alexandre Ribeiro (CPF: XXX.873.306-XX) :
	Data de ocorrência
	Valor histórico (R$) 

	13/4/2011
	52.548,00

	30/5/2011
	72.184,91

11.4.4 . Cofre credor: Tesouro Nacional.
11.4.5 . Responsável: Roger Alexandre Ribeiro (CPF: XXX.873.306-XX) .
11.4.5.1 Conduta: realizar ou aprovar pagamento com sobrepreço no âmbito do Convênio MTE/SPPE/CODEFAT 032/2010 (Siconv 749266/2010.
11.4.5.2 Nexo de causalidade: a realização ou aprovação de pagamento no âmbito do objeto do C Convênio MTE/SPPE/CODEFAT 032/2010 (Siconv 749266/2010) com sobrepreço resultou em prejuízo ao erário equivalente à diferença entre o preço de mercado e o valor pago.
11.4.5.3 Culpabilidade: não há excludentes de ilicitude, de culpabilidade e de punibilidade; é razoável supor que o responsável tinha consciência da ilicitude de sua conduta; era exigível conduta diversa da praticada, qual seja, certificar-se, por meio de verificação direta, pesquisa de preços ou escolha dos responsáveis pela informação sobre os preços de mercado, de que os itens a serem pagos não estavam eivados do vício de sobrepreço, para, caso contrário, tomar as providências necessárias para que a contratação se desse por preços de mercado ou abaixo desses. 
11.4.6 . Responsável: Brasil Ação Solidária (CNPJ: 06.196.354/0001-30) .
11.4.6.1 Conduta: realizar ou aprovar pagamento com sobrepreço no âmbito do Convênio MTE/SPPE/CODEFAT 032/2010 (Siconv 749266/2010) .
11.4.6.2 Nexo de causalidade: A realização ou aprovação de pagamento no âmbito do objeto do C Convênio MTE/SPPE/CODEFAT 032/2010 (Siconv 749266/2010) com sobrepreço resultou em prejuízo ao erário equivalente à diferença entre o preço de mercado e o valor pago.
11.4.6.3 Culpabilidade: não há excludentes de ilicitude, de culpabilidade e de punibilidade; é razoável supor que o administrador responsável pela pessoa jurídica tinha consciência da ilicitude de sua conduta; era exigível conduta diversa da praticada, qual seja, certificar-se, por meio de verificação direta, pesquisa de preços ou escolha dos responsáveis pela informação sobre os preços de mercado, de que os itens a serem pagos não estavam eivados do vício de sobrepreço, para, caso contrário, tomar as providências necessárias para que a contratação se desse por preços de mercado ou abaixo desses. 
11.4.7 . Encaminhamento: citação.
11.5 Irregularidade 5: não devolução do saldo da conta específica do Convênio MTE/SPPE/MTE 032/2010, registro Siafi 749266/2010.
11.5.1 . Evidências da irregularidade: documentos técnicos presentes nas peças 9, 10, 15, 17, 18, 20, 26, 27, 28, 29, 30, 31, 39 e 45.
11.5.2 . Normas infringidas: Art. 37, caput, c/c o art. 70, parágrafo único, da Constituição da República Federativa do Brasil; art. 93 do Decreto-lei 200/1967; art. 66 do Decreto 93.872/1986; Cláusula Terceira, inciso "f", do termo de convênio.
11.5.3 . Débito relacionado aos responsáveis Brasil Ação Solidária (CNPJ: 06.196.354/0001-30) e Roger Alexandre Ribeiro (CPF: XXX.873.306-XX) :
	Data de ocorrência
	Valor histórico (R$) 

	12/4/2011
	52.671,82

11.5.4 . Cofre credor: Tesouro Nacional.
11.5.5 . Responsável: Roger Alexandre Ribeiro (CPF: XXX.873.306-XX) .
11.5.5.1 Conduta: deixar de devolver o saldo atualizado da conta específica do Convênio MTE/SPPE/MTE 032/2010, registro Siafi 749266/2010, no caso de não utilização dos recursos federais transferidos na execução do ajuste.
11.5.5.2 Nexo de causalidade: a não devolução do saldo financeiro remanescente da conta específica do instrumento em questão caracteriza apropriação indevida de verbas federais transferidas, resultando em dano ao erário.
11.5.5.3 Culpabilidade: não há excludentes de ilicitude, de culpabilidade e de punibilidade; é razoável supor que o responsável tinha consciência da ilicitude de sua conduta; era exigível conduta diversa da praticada, qual seja, restituir saldos financeiros remanescentes na conta específica do ajuste, com base no valor atualizado. 
11.5.6 . Responsável: Brasil Ação Solidária (CNPJ: 06.196.354/0001-30) .
11.5.6.1 Conduta: deixar de devolver o saldo atualizado da conta específica do Convênio MTE/SPPE/MTE 032/2010, registro Siafi 749266/2010, no caso de não utilização dos recursos federais transferidos na execução do ajuste.
11.5.6.2 Nexo de causalidade: a não devolução do saldo financeiro remanescente da conta específica do instrumento em questão caracteriza apropriação indevida de verbas federais transferidas, resultando em dano ao erário.
11.5.6.3 Culpabilidade: não há excludentes de ilicitude, de culpabilidade e de punibilidade; é razoável supor que o administrador responsável pela pessoa jurídica tinha consciência da ilicitude de sua conduta; era exigível conduta diversa da praticada, qual seja, restituir saldos financeiros remanescentes na conta especifica do ajuste, com base no valor atualizado. 
11.5.7 . Encaminhamento: citação.
11.6 Irregularidade 6: não cumprimento do prazo originalmente estipulado para prestação de contas do Convênio 032/2010 (Siafi 749266/2010) , cujo prazo encerrou-se em 30/1/2012
11.6.1 . Evidências da irregularidade: documentos técnicos presentes nas peças 9, 10, 18, 20, 39, 41, 42 e 43.
11.6.2 . Normas infringidas: art. 37, caput, c/c o art. 70, parágrafo único, da Constituição da República Federativa do Brasil; art. 26-A, §§ 7º ao 9º, da Lei 10.522/2002; art. 93, do Decreto-lei 200/1967; art. 66, do Decreto 93.872/1986; arts. 56 a 58, da Portaria Interministerial MPOG/MF/CGU 127/2008; Cláusula Terceira, inciso II, "d", "f", "l", "n", "dd", "ff", "gg", e Cláusula Sétima do Termo de Convênio
11.6.3 . Responsável: Roger Alexandre Ribeiro (CPF: XXX.873.306-XX) .
11.6.3.1 Conduta: descumprir o prazo originalmente estipulado para prestação de contas dos recursos federais recebidos à conta do instrumento em questão, o qual se encerrou em 30/1/2012, bem como não apresentar justificativas ao concedente que demonstrassem a existência de impedimento de prestar contas quando do vencimento do referido prazo.
11.6.3.2 Nexo de causalidade: a conduta descrita impediu o estabelecimento do nexo causal entre as possíveis despesas efetuadas com os recursos recebidos, no âmbito do instrumento em questão.
11.6.3.3 Culpabilidade: não há excludentes de ilicitude, de culpabilidade e de punibilidade; é razoável supor que o responsável tinha consciência da ilicitude de sua conduta; era exigível conduta diversa da praticada, qual seja, desincumbir-se do seu dever por meio da apresentação da prestação de contas no prazo e forma devidos ou o oferecimento de justificativas no sentido de que adotou medidas administrativas que estavam ao seu alcance para obter a documentação necessária à prestação de contas, mas encontrou dificuldades concretas que o impediram de prestar contas. 
11.6.7 . Encaminhamento: audiência.
11.7 Irregularidade 7: pagamento antecipado com recursos do Convênio MTE/SPPE/CODEFAT 032/2010 (Siconv 749299/2010) .
11.7.1 . Evidências da irregularidade: documentos técnicos presentes nas peças 26, 27, 28, 29, 30 e 31.
11.7.2 . Normas infringidas: art. 37, caput, c/c o art. 70, parágrafo único, da Constituição da República Federativa do Brasil; arts. 62 e 63, da Lei 4.320/1964; art. 93, do Decreto-lei 200/1967; art. 66, do Decreto 93.872/1986; art. 56, da Portaria Interministerial MPOG/MF/CGU 127/2008; Cláusula Terceira, inciso II, "hh", do Termo de Convênio.
11.7.3 . Responsável: Roger Alexandre Ribeiro (CPF: XXX.873.306-XX) .
11.7.3.1 Conduta: realizar pagamento sem observância das normas legais e regulamentares, bem como do próprio termo de convênio, que vedam o pagamento antecipado.
11.7.3.2 Nexo de causalidade: o pagamento antecipado configura violação às normas que vedam o procedimento, o que enseja a aplicação de sanção aos responsáveis.
11.7.3.3 Culpabilidade: não há excludentes de ilicitude, de culpabilidade e de punibilidade; é razoável supor que o responsável tinha consciência da ilicitude de sua conduta; era exigível conduta diversa da praticada, qual seja, desincumbir-se do seu dever por meio da apresentação da prestação de contas no prazo e forma devidos. 
12.7.7 . Encaminhamento: audiência.
12.8 Irregularidade 8: contratação de empresas com indícios de inidoneidade
12.8.1 	Evidências da irregularidade: documentos técnicos presentes nas peças 26, 27, 28, 29, 30 e 31.
12.8.2 	Normas infringidas: art. 37, caput, c/c o art. 70, parágrafo único, da Constituição da República Federativa do Brasil; art. 93, do Decreto-lei 200/1967; art. 66, do Decreto 93.872/1986; art. 45 a 48, 50, da Portaria Interministerial MPOG/MF/CGU 127/2008; Cláusula Terceira, inciso II, "a", "g", do Termo de Convênio.
12.8.3 . Responsável: Roger Alexandre Ribeiro (CPF: XXX.873.306-XX) .
12.8.3.1 Conduta: contratar e pagar empresas sem a comprovação da existência e funcionamento de fato.
12.8.3.2 Nexo de causalidade: a contratação e o pagamento de empresas que comprovam existirem de fato suscita dúvidas quanto à prestação de serviços e/ou fornecimento de materiais, ensejando a presunção de dano ao erário.
12.8.3.3 Culpabilidade: não há excludentes de ilicitude, de culpabilidade e de punibilidade; é razoável supor que o responsável tinha consciência da ilicitude de sua conduta; era exigível conduta diversa da praticada, qual seja, desincumbir-se do seu dever por meio da apresentação da prestação de contas no prazo e forma devidos. 
12.8.4 . Encaminhamento: audiência.
13.	 Em cumprimento ao pronunciamento da unidade (peça 60) , foram efetuadas citações e audiências dos responsáveis, nos moldes adiante:
 Roger Alexandre Ribeiro - promovida a citação e audiência do responsável, conforme delineado adiante:
	Comunicação: Ofício 61395/2021 - Seproc (peça 63) 
Data da Expedição: 11/11/2021
Data da Ciência: 16/11/2021 (peça 66) 
Nome Recebedor: Roger Ribeiro
Observação: Ofício enviado para o endereço do responsável, conforme pesquisa na base de dados no sistema da Receita Federal, custodiada pelo TCU (peça 61) .
Fim do prazo para a defesa: 1/12/2021
	
 Brasil Ação Solidária - promovida a citação do responsável, conforme delineado adiante:
	Comunicação: Ofício 61396/2021 - Seproc (peça 64) 
Data da Expedição: 11/11/2021
Data da Ciência: 16/11/2021 (peça 65) 
Nome Recebedor: 
Observação: Ofício enviado para o endereço do responsável, conforme pesquisa na base de dados no sistema da Receita Federal, custodiada pelo TCU (peça 62) .
Fim do prazo para a defesa: 1/12/2021
	
14. Conforme Despacho de Conclusão das Comunicações Processuais (peça 67) , as providências inerentes às comunicações processuais foram concluídas. 
15. Transcorrido o prazo regimental, os responsáveis Roger Alexandre Ribeiro e Brasil Ação Solidária permaneceram silentes, devendo ser considerados revéis, nos termos do art. 12, § 3º, da Lei 8.443/1992.
ANÁLISE DOS PRESSUPOSTOS DE PROCEDIBILIDADE DA IN/TCU 71/2012
Avaliação de Viabilidade do Exercício do Contraditório e Ampla Defesa
16. Verifica-se que não houve o transcurso de mais de dez anos desde o fato gerador sem que tenha havido a notificação dos responsáveis pela autoridade administrativa federal competente (art. 6º, inciso II, c/c art. 19 da IN/TCU 71/2012, modificada pela IN/TCU 76/2016) , uma vez que o fato gerador da irregularidade sancionada ocorreu em 31/1/2012, e os responsáveis foram notificados sobre as irregularidades pela autoridade administrativa competente conforme abaixo:
16.1. Roger Alexandre Ribeiro, por meio do ofício acostado à peça 32, recebido em 18/7/2012, conforme AR (peça 33) .
16.2. Brasil Ação Solidária, excepcionalmente, não houve notificação.
Valor de Constituição da TCE 	
17. Verifica-se, ainda, que o valor atualizado do débito apurado (sem juros) em 1/1/2017 é de R$ 1.374.509,35, portanto superior ao limite mínimo de R$ 100.000,00, na forma estabelecida nos arts. 6º, inciso I, e 19 da IN/TCU 71/2012, modificada pela IN/TCU 76/2016. 
OUTROS PROCESSOS/DÉBITOS NOS SISTEMAS DO TCU COM OS MESMOS RESPONSÁVEIS
18. Informa-se que foi encontrado processo no Tribunal com os mesmos responsáveis:
	Responsável
	Processos

	Roger Alexandre Ribeiro
	Processo 035.002/2015-8 [CBEX, encerrado, "Cobrança Executiva de multa originária do (s) AC (s) AC-1565-11/2015-2C, referente ao TC Processo 012.185/2014-0"]
Processo 035.000/2015-5 [CBEX, encerrado, "Cobrança Executiva de débito originária do (s) AC (s) AC-1565-11/2015-2C, referente ao TC Processo 012.185/2014-0"]
Processo 012.185/2014-0 [TCE, encerrado, "Termo de parceria: 13.0026.00/2010 Siafi/Siconv 666134 - firmado entre o Ministério da Ciência Tecnologia e Inovação e a OSCIP Brasil Ação Solidária - BRASOL"]

	Brasil Ação Solidária
	Processo 043.420/2021-4 [CBEX, aberto, "Cobrança executiva de multa originária do (s) AC (s) AC-13.393-38/2018-1C referente ao TC Processo 011.033/2015-0"]
Processo 043.467/2021-0 [CBEX, aberto, "Cobrança executiva de débito originária do (s) AC (s) AC-13.393-38/2018-1C referente ao TC Processo 011.033/2015-0"]
Processo 011.033/2015-0 [TCE, aberto, "Convênio nº 473/2008 (Siafi 629877) , firmado entre o Ministério do Turismo e a Brasil Ação Solidária-Brasol"]
Processo 035.004/2015-0 [CBEX, encerrado, "Cobrança Executiva de multa originária do (s) AC (s) AC-1565-11/2015-2C, referente ao TC Processo 012.185/2014-0"]
Processo 035.000/2015-5 [CBEX, encerrado, "Cobrança Executiva de débito originária do (s) AC (s) AC-1565-11/2015-2C, referente ao TC Processo 012.185/2014-0"]
Processo 012.185/2014-0 [TCE, encerrado, "Termo de parceria: 13.0026.00/2010 Siafi/Siconv 666134 - firmado entre o Ministério da Ciência Tecnologia e Inovação e a OSCIP Brasil Ação Solidária - BRASOL"]

19. A tomada de contas especial está, assim, devidamente constituída e em condição de ser instruída.
EXAME TÉCNICO
Da validade das notificações:
20. Preliminarmente, cumpre tecer breves considerações sobre a forma como são realizadas as comunicações processuais no TCU. A esse respeito, destacam-se o art. 179, do Regimento Interno do TCU (Resolução 155, de 4/12/2002) e o art. 4º, inciso III, § 1º, da Resolução TCU 170, de 30 de junho de 2004, in verbis:
Art. 179. A citação, a audiência ou a notificação, bem como a comunicação de diligência, farse-ão:
I - mediante ciência da parte, efetivada por servidor designado, por meio eletrônico, fac-símile, telegrama ou qualquer outra forma, desde que fique confirmada inequivocamente a entrega da comunicação ao destinatário;
II - mediante carta registrada, com aviso de recebimento que comprove a entrega no endereço do destinatário;
III - por edital publicado no Diário Oficial da União, quando o seu destinatário não for localizado
 (...) 
Art. 3º As comunicações serão dirigidas ao responsável, ou ao interessado, ou ao dirigente de órgão ou entidade, ou ao representante legal ou ao procurador constituído nos autos, com poderes expressos no mandato para esse fim, por meio de:
I - correio eletrônico, fac-símile ou telegrama;
II - servidor designado;
III - carta registrada, com aviso de recebimento;
IV - edital publicado no Diário Oficial da União, quando o seu destinatário não for localizado, nas hipóteses em que seja necessário o exercício de defesa.
Art. 4º. Consideram-se entregues as comunicações:
I - efetivadas conforme disposto nos incisos I e II do artigo anterior, mediante confirmação da ciência do destinatário;
II - realizadas na forma prevista no inciso III do artigo anterior, com o retorno do aviso de recebimento, entregue comprovadamente no endereço do destinatário;
III - na data de publicação do edital no Diário Oficial da União, quando realizadas na forma prevista no inciso IV do artigo anterior.
§ 1º O endereço do destinatário deverá ser previamente confirmado mediante consulta aos sistemas disponíveis ao Tribunal ou a outros meios de informação, a qual deverá ser juntada ao respectivo processo.
 (...) 
21. Bem se vê, portanto, que a validade da citação via postal não depende de que o aviso de recebimento seja assinado pelo próprio destinatário da comunicação, o que dispensa, no caso em tela, a entrega do AR em "mãos próprias". A exigência da norma é no sentido de o Tribunal verificar se a correspondência foi entregue no endereço correto, residindo aqui a necessidade de certeza inequívoca. 
22. Não é outra a orientação da jurisprudência do TCU, conforme se verifica dos julgados a seguir transcritos:
São válidas as comunicações processuais entregues, mediante carta registrada, no endereço correto do responsável, não havendo necessidade de que o recebimento seja feito por ele próprio (Acórdão 3648/2013-TCU-Segunda Câmara, Relator Min. José Jorge) ;
É prescindível a entrega pessoal das comunicações pelo TCU, razão pela qual não há necessidade de que o aviso de recebimento seja assinado pelo próprio destinatário. Entregandose a correspondência no endereço correto do destinatário, presume-se o recebimento da citação. (Acórdão 1019/2008-TCU-Plenário, Relator Min. Benjamin Zymler) ;
As comunicações do TCU, inclusive as citações, deverão ser realizadas mediante Aviso de Recebimento - AR, via Empresa Brasileira de Correios e Telégrafos, bastando para sua validade que se demonstre que a correspondência foi entregue no endereço correto. (Acórdão 1526/2007-TCU-Plenário, Relator Min. Aroldo Cedraz) .
23. A validade do critério de comunicação processual do TCU foi referendada pelo Supremo Tribunal Federal, nos termos do julgamento do MS-AgR 25.816/DF, por meio do qual se afirmou a desnecessidade da ciência pessoal do interessado, entendendo-se suficiente a comprovação da entrega do "AR" no endereço do destinatário:
Ementa: agravo regimental. Mandado de segurança. Desnecessidade de intimação pessoal das decisões do tribunal de contas da união. art. 179 do regimento interno do TCU. Intimação do ato impugnado por carta registrada, iniciado o prazo do art. 18 da lei nº 1.533/51 da data constante do aviso de recebimento. Decadência reconhecida. Agravo improvido.
O envio de carta registrada com aviso de recebimento está expressamente enumerado entre os meios de comunicação de que dispõe o Tribunal de Contas da União para proceder às suas intimações.
O inciso II do art. 179 do Regimento Interno do TCU é claro ao exigir apenas a comprovação da entrega no endereço do destinatário, bastando o aviso de recebimento simples. 
Da revelia dos responsáveis Roger Alexandre Ribeiro e Brasil Ação Solidária
24. No caso vertente, a citação dos responsáveis se deu em endereços provenientes da base de CPFs da Receita Federal, em sistema custodiado pelo TCU. A entrega dos ofícios citatórios nesses endereços ficou comprovada.
25. Nos processos do TCU, a revelia não leva à presunção de que seriam verdadeiras todas as imputações levantadas contra os responsáveis, diferentemente do que ocorre no processo civil, em que a revelia do réu opera a presunção da verdade dos fatos narrados pelo autor (Acórdão 1009/2018-TCU-Plenário, Relator Min. Bruno Dantas; 2369/2013 - TCU - Plenário, Relator Min. Benjamin Zymler e 2449/2013 - TCU - Plenário, Relator Min. Benjamin Zymler) . Dessa forma, a avaliação da responsabilidade do agente não pode prescindir da prova existente no processo ou para ele carreada. 
26. Ao não apresentar sua defesa, os responsáveis deixaram de produzir prova da regular aplicação dos recursos sob sua responsabilidade, em afronta às normas que impõem aos gestores públicos a obrigação legal de, sempre que demandados pelos órgãos de controle, apresentar os documentos que demonstrem a correta utilização das verbas públicas, a exemplo do contido no art. 93 do Decreto-Lei 200/1967: "Quem quer que utilize dinheiros públicos terá de justificar seu bom e regular emprego na conformidade das leis, regulamentos e normas emanadas das autoridades administrativas competentes." 
27. Mesmo as alegações de defesa não sendo apresentadas, considerando o princípio da verdade real que rege esta Corte, procurou-se buscar, em manifestações dos responsáveis na fase interna desta Tomada de Contas Especial, se havia algum argumento que pudesse ser aproveitado a seu favor. 
28. No entanto, os responsáveis não se manifestaram na fase interna, não havendo, assim, nenhum argumento que possa vir a ser analisado e posteriormente servir para afastar as irregularidades apontadas.
29. Em se tratando de processo em que a parte interessada não se manifestou acerca das irregularidades imputadas, não há elementos para que se possa efetivamente aferir e reconhecer a ocorrência de boa-fé na conduta dos responsáveis, podendo este Tribunal, desde logo, proferir o julgamento de mérito pela irregularidade das contas, conforme os termos dos §§ 2º e 6º do art. 202 do Regimento Interno do TCU. (Acórdão 2064/2011-TCU-Primeira Câmara (relator Min. Ubiratan Aguiar) , 6.182/2011-TCU-1ª Câmara (relator Min. Weber de Oliveira) , 4.072/2010-TCU-1ª Câmara (Relator Min. Valmir Campelo) , 1.189/2009-TCU-1ª Câmara (Relator Min. Marcos Bemquerer) , 731/2008-TCU-Plenário (Relator Min. Aroldo Cedraz) . Ressalta-se que a análise da boa-fé relativa a pessoa jurídica de direito privado é realizada considerando as condutas de seus administradores, uma vez que os atos destes obrigam a pessoa jurídica, desde que exercidos nos limites dos poderes definidos no ato constitutivo do ente, nos termos do art. 47 do Código Civil (Acórdão 1723/2016-TCU-Plenário, Ministro-Relator Raimundo Carrero) .
30. Dessa forma, os responsáveis Roger Alexandre Ribeiro e Brasil Ação Solidária devem ser considerados revéis, nos termos do art. 12, § 3º, da Lei 8.443/1992, devendo as contas serem julgadas irregulares, condenando-os solidariamente ao débito apurado e aplicando-lhes a multa prevista no art. 57 da Lei 8.443/1992.
Prescrição da Pretensão Punitiva
31. Vale ressaltar que a pretensão punitiva do TCU, conforme Acórdão 1441/2016-TCU-Plenário, Relator Min. Benjamin Zymler, que uniformizou a jurisprudência acerca dessa questão, subordina-se ao prazo geral de prescrição indicado no art. 205 do Código Civil, que é de dez anos, contado da data de ocorrência da irregularidade sancionada, nos termos do art. 189 do Código Civil, sendo este prazo interrompido pelo ato que ordenar a citação, a audiência ou a oitiva dos responsáveis.
32. No caso em exame, não ocorreu a prescrição, uma vez que a irregularidade sancionada ocorreu em 31/1/2012, e o ato de ordenação da citação ocorreu em 27/10/2021.
CONCLUSÃO
33. Em face da análise promovida na seção "Exame Técnico", verifica-se que os responsáveis Roger Alexandre Ribeiro e Brasil Ação Solidária não lograram comprovar a boa e regular aplicação dos recursos, instados a se manifestar, optaram pelo silêncio, configurando a revelia, nos termos do § 3º, do art. 12, da Lei 8.443/1992. Ademais, inexistem nos autos elementos que demonstrem a boa-fé dos responsáveis ou a ocorrência de outras excludentes de culpabilidade.
34. Verifica-se também que não houve a prescrição da pretensão punitiva, conforme análise já realizada.
35. Tendo em vista que não constam dos autos elementos que permitam reconhecer a boa-fé dos responsáveis, sugere-se que as suas contas sejam julgadas irregulares, nos termos do art. 202, § 6º, do Regimento Interno do TCU, com a imputação do débito atualizado monetariamente e acrescido de juros de mora, nos termos do art. 202, § 1º do Regimento Interno do TCU, descontado o valor eventualmente recolhido, com a aplicação da multa prevista no art. 57 da Lei 8.443/1992.
36. Por fim, como não houve elementos que pudessem modificar o entendimento acerca das irregularidades em apuração, mantém-se a matriz de responsabilização presente na peça 57.
PROPOSTA DE ENCAMINHAMENTO
37. Diante do exposto, submetemos os autos à consideração superior, propondo ao Tribunal:
considerar revéis os responsáveis Roger Alexandre Ribeiro (CPF: XXX.873.306-XX) e Brasil Ação Solidária (CNPJ: 06.196.354/0001-30) , para todos os efeitos, dando-se prosseguimento ao processo, com fulcro no art. 12, § 3º, da Lei 8.443/1992; 
julgar irregulares, nos termos dos arts. 1º, inciso I, 16, inciso III, alíneas a, b e c, da Lei 8.443/1992, c/c os arts. 19 e 23, inciso III, da mesma Lei, as contas dos responsáveis Roger Alexandre Ribeiro (CPF: XXX.873.306-XX) e Brasil Ação Solidária (CNPJ: 06.196.354/0001-30) , condenando-os solidariamente ao pagamento das importâncias a seguir especificadas, atualizadas monetariamente e acrescidas dos juros de mora, calculadas a partir das datas discriminadas até a data da efetiva quitação do débito, fixando-lhes o prazo de quinze dias, para que comprovem, perante o Tribunal, o recolhimento das referidas quantias aos cofres do Tesouro Nacional, nos termos do art. 23, inciso III, alínea "a", da citada lei, c/c o art. 214, inciso III, alínea "a", do Regimento Interno do TCU.  
		Débitos relacionados ao responsável Brasil Ação Solidária (CNPJ: 06.196.354/0001-30) em solidariedade com Roger Alexandre Ribeiro (CPF: XXX.873.306-XX) :
	Data de ocorrência
	Valor histórico (R$) 

	31/3/2011
	43.000,00

	7/4/2011
	4.888,00

	13/4/2011
	52.548,00

	20/4/2011
	7.980,00

	27/4/2011
	95.000,00

	12/5/2011
	372,00

	12/5/2011
	120,00

	12/5/2011
	7.508,00

	18/5/2011
	25.000,00

	18/5/2011
	5.000,00

	20/5/2011
	10.000,00

	25/5/2011
	4.500,00

	27/5/2011
	8.000,00

	30/5/2011
	72.184,91

	6/6/2011
	80.000,00

	15/6/2011
	294.630,00

	16/6/2011
	12.317,08

	16/6/2011
	201,15

	16/6/2011
	623,57

	16/6/2011
	268,20

	17/6/2011
	120.000,00

	25/7/2011
	53.000,00

	12/4/2011
	52.671,82

Valor atualizado do débito (com juros) em 1/2/2022: R$ 1.838.738,39.
aplicar individualmente aos responsáveis Roger Alexandre Ribeiro (CPF: XXX.873.306-XX) e Brasil Ação Solidária (CNPJ: 06.196.354/0001-30) , a multa prevista no art. 57 da Lei 8.443/1992 c/c o art. 267 do Regimento Interno do TCU, fixando-lhes o prazo de quinze dias, a contar da notificação, para que comprovem, perante o Tribunal (art. 214, III, alínea "a", do Regimento Interno do TCU) , o recolhimento da dívida aos cofres do Tesouro Nacional, atualizada monetariamente desde a data do acórdão que vier a ser proferido por este Tribunal até a data do efetivo recolhimento, se paga após o vencimento, na forma da legislação em vigor;
aplicar individualmente aos responsáveis Roger Alexandre Ribeiro (CPF: XXX.873.306-XX) e Brasil Ação Solidária (CNPJ: 06.196.354/0001-30) , a multa prevista no art. 58, inciso II da Lei 8.443/1992 c/c o art. 268, inciso II, do Regimento Interno do TCU, fixando-lhes o prazo de quinze dias, a contar da notificação, para que comprovem, perante o Tribunal (art. 214, III, alínea "a", do Regimento Interno do TCU) , o recolhimento da dívida aos cofres do Tesouro Nacional, atualizada monetariamente desde a data do acórdão que vier a ser proferido por este Tribunal até a data do efetivo recolhimento, se paga após o vencimento, na forma da legislação em vigor;
autorizar, desde logo, a cobrança judicial das dívidas, caso não atendidas as notificações, na forma do disposto no art. 28, inciso II, da Lei 8.443/1992;
autorizar também, desde logo, se requerido, com fundamento no art. 26, da Lei 8.443, de 1992, c/c o art. 217, §§ 1º e 2º do Regimento Interno do TCU, o parcelamento das dívidas em até 36 parcelas, incidindo, sobre cada parcela, corrigida monetariamente, os correspondentes acréscimos legais, fixando-lhe o prazo de quinze dias, a contar do recebimento da notificação, para comprovar, perante o Tribunal, o recolhimento da primeira parcela, e de trinta dias, a contar da parcela anterior, para comprovar os recolhimentos das demais parcelas, devendo incidir, sobre cada valor mensal, atualizado monetariamente, os juros de mora devidos, no caso do débito, na forma prevista na legislação em vigor, alertando os responsáveis de que a falta de comprovação do recolhimento de qualquer parcela importará o vencimento antecipado do saldo devedor, nos termos do § 2º do art. 217 do Regimento Interno deste Tribunal; 
enviar cópia do Acórdão a ser prolatado à Procuradoria da República no Estado de Minas Gerais, nos termos do § 3º do art. 16 da Lei 8.443/1992, c/c o § 7º do art. 209 do Regimento Interno do TCU, para adoção das medidas cabíveis; e
enviar cópia do Acórdão que vier a ser proferido ao Ministério do Trabalho e Previdência e aos responsáveis, para ciência;
informar à Procuradoria da República no Estado de Minas Gerais, ao Ministério do Trabalho e Previdência e aos responsáveis que a presente deliberação, acompanhada do Relatório e do Voto que a fundamenta, está disponível para a consulta no endereço www.tcu.gov.br/acordaos, além de esclarecer que, caso requerido, o TCU poderá fornecer sem custos as correspondentes cópias, de forma impressa; e
informar à Procuradoria da República no Estado de Minas Gerais que, nos termos do parágrafo único do art. 62 da Resolução TCU 259/2014, os procuradores e membros do Ministério Público credenciados nesta Corte podem acessar os presentes autos de forma eletrônica e automática, ressalvados apenas os casos de eventuais peças classificadas como sigilosas, as quais requerem solicitação formal.
2.	O Ministério Público de Contas, representado pela ilustre Procuradora-Geral Cristina Machado da Costa e Silva, manifestou concordância com a proposta de encaminhamento da unidade técnica, nos termos do judicioso parecer reproduzido a seguir (peça 71) : 
	Trata-se de tomada de contas especial instaurada pela Secretaria Especial de Produtividade, Emprego e Competitividade, do Ministério da Economia, em desfavor do Senhor Roger Alexandre Ribeiro e da entidade Brasil Ação Solidária, em razão de omissão no dever de prestar contas dos recursos do Convênio n.º 032/2010, firmado entre o extinto Ministério do Trabalho e Emprego e a referida entidade, que teve por objeto a Qualificação Social e Profissional, na área de Telemarketing, no curso de Telemarketing, com 80 turmas e a média de 30 educandos por turma.
2.	O convênio foi firmado no valor de R$ 1.999.605,74, sendo R$ 1.899.625,45 à conta do órgão concedente e R$ 99.980,29 de contrapartida da entidade convenente. Teve vigência de 31/12/2010 a 31/12/2011, com prazo para apresentação da prestação de contas em 30/1/2012. A União repassou o total de R$ 949.812,73, tendo esse valor sido creditado na conta corrente específica do convênio em 12/4/2011. O valor efetivo da contrapartida foi de R$ 49.990,15, na data de 24/3/2011.
3.	No período de 18/11/2011 a 9/2/2012, houve fiscalização do convênio sob análise pela Controladoria-Geral da União, que resultou no Relatório de Ação de Controle n.º 2011184468 (peças 26-31) .
4.	No Relatório do Tomador de Contas Especial (peça 48) , a irregularidade foi descrita como "Não comprovação da boa e regular aplicação dos recursos federais repassados à BRASIL AÇÃO SOLIDÁRIA, em face da omissão no dever de prestar contas dos valores transferidos, no âmbito do convênio descrito como "O presente projeto visa a Qualificação Social e Profissional, na área de Telemarketing, no curso de Telemarketing, com 80 turmas e a média de 30 educandos por turma.", vigente no período de 31/12/2010 a 31/12/2011, cujo prazo da prestação de contas encerrou-se em 30/01/2012". Atribuiu-se como dano o valor total repassado pela União (R$ 949.812,73) , sob a responsabilidade solidária da entidade Brasil Ação Solidária e do Senhor Roger Alexandre Ribeiro, na condição de seu Dirigente/Presidente.
5.	A Controladoria-Geral da União emitiu relatório de auditoria, certificado de auditoria e parecer do dirigente de controle interno, com conclusão pela irregularidade das presentes contas (peças 51-53) .
6.	Em instrução preliminar no TCU (peça 58) , a Secex-TCE readequou a matriz originária de responsabilização do órgão instaurador, e produziu a nova matriz da peça 57, que fundamentou a proposta de citação da entidade e de seu dirigente.
7.	A nova matriz identificou separadamente as irregularidades atribuídas aos responsáveis, de modo a conferir maior clareza às imputações levantadas no processo, adicionando à irregularidade relativa à omissão no dever de prestar contas apontada pelo órgão repassador, aquelas apuradas na fiscalização realizada pela CGU, constantes do Relatório de Ação de Controle acima indicado.
8.	Propôs-se então realizar citação e audiência da entidade signatária do convênio e de seu presidente pelas seguintes irregularidades:
- Citação (ambos os responsáveis em solidariedade) :
- Irregularidade 1 - não comprovação da boa e regular aplicação dos recursos federais repassados à entidade, em face da omissão no dever de prestar contas dos valores transferidos, no âmbito do Convênio n.º 032/2010, cujo prazo encerrou-se em 30/1/2012.
- Irregularidade 2 - inexecução parcial do objeto do Convênio n.º 032/2010, sem aproveitamento da parcela executada.
- Irregularidade 3 - pagamentos por serviços/produtos não realizados/entregues à convenente.
- Irregularidade 4 - superfaturamento decorrente de sobrepreço na aplicação de recursos federais repassados por meio do Convênio n.º 032/2010.
- Irregularidade 5 - não devolução do saldo da conta específica do Convênio n.º 032/2010.
- Audiência (individual do Senhor Roger Alexandre Ribeiro) :
- Irregularidade 6 - não cumprimento do prazo originalmente estipulado para prestação de contas do Convênio n.º 032/2010, cujo prazo encerrou-se em 30/1/2012.
- Irregularidade 7 - pagamento antecipado com recursos do Convênio n.º 032/2010.
- Irregularidade 8 - contratação de empresas com indícios de inidoneidade.
9.	A despeito de as irregularidades 1 a 5 aludirem a fatos e atos distintos, para fins de cálculo do débito, todas elas ensejam, em conjunto, dever de ressarcir o erário na quantia total de R$ 949.812,73, como ficou expresso nos ofícios citatórios. As datas de ocorrência das parcelas do débito foram corrigidas pela Unidade Técnica para que ficassem compatíveis com as datas dos pagamentos obtidas da movimentação da conta corrente.
10.	 Promovidas as citações, com a devida ciência dos destinatários, não foram oferecidas respostas ao Tribunal, o que acarreta a revelia dos responsáveis, nos termos do art. 12, § 3.º, da Lei n.º 8.443/1992.
11.	 Inexistindo nos autos elementos a comprovar a boa e regular aplicação dos recursos, ou a permitir que seja reconhecida a boa-fé dos responsáveis, propõe a Secex-TCE que sejam julgadas irregulares as contas do Senhor Roger Alexandre Ribeiro e da Brasil Ação Solidária, com condenação solidária ao pagamento das quantias especificadas na tabela do item "b" da proposta de encaminhamento (débito total de R$ 949.812,73) , e aplicação individual das multas previstas no art. 57 e art. 58, inciso II, da Lei n.º 8.443/1992.
12.	 Manifestamos, desde já, nossa concordância com a Secex-TCE quanto à análise dos fatos e proposição de condenação em débito dos responsáveis pela quantia apurada. Releva notar que a irregularidade preponderante da TCE foi a falta de comprovação da boa e regular aplicação dos recursos em face da omissão no dever de prestar contas dos valores repassados no convênio. O trecho abaixo da Nota Técnica n.º 335/2018/CAF/CGPC/SPPE/MTb (peça 39) , do Ministério do Trabalho, demonstra que a documentação da prestação de contas não foi apresentada no Siconv como era devido.
Verificou-se, porém, que até a presente data, a Convenente não efetuou a devolução do recurso repassado pelo Ministério e nem alimentou via Sistema SICONV as abas de execução "Processo de Execução", "Contratos/Subconvênio", "Documento de Liquidação", "Pagamento", "Rendimento de Aplicação" e "Relatórios de Execução". Consta apenas uma informação na aba "Registro Ingresso de Recurso" com relação ao valor depositado da contrapartida na ordem de R$ 49.990,15 (quarenta e nove mil novecentos e noventa reais e quinze centavos) referente à 1ª parcela.
13.	 De outra parte, chamam a atenção as conclusões abaixo a que chegou a Controladoria-Geral da União expostas no Relatório de Ação de Controle (peça 31) .
- Sobre o objeto fiscalizado: Execução de apenas 4,01% da meta física do Convênio - 97 alunos matriculados, quando a meta era a qualificação de 2.415. Destes 97, apenas 56 concluíram os cursos, taxa de evasão de 42,26%, superior ao limite de 10% permitido pela legislação.
- Sobre o cronograma de execução: O Convênio expirou em 31/12/2011 e apenas 4,01% da meta física foi cumprida, não obstante 50% dos recursos financeiros da União terem sido repassados à Convenente.
14.	 Constata-se, assim, que foi ínfima a execução do convênio em relação às metas que deveriam ter sido atingidas, com meros 4,01% de cumprimento, enquanto a União repassou exatos 50% do total previsto no ajuste. Inviável, ainda, cogitar-se de algum desconto no valor do débito por execução parcial do objeto, tendo em vista que os recursos despendidos não trouxeram aproveitamento ou benefício aos educandos.
15.	 No que tange à responsabilização, a jurisprudência do TCU estabelece não ser necessário desconsiderar a personalidade jurídica de entidade privada convenente para que seus administradores sejam pessoalmente responsabilizados por danos causados ao erário, em solidariedade com a pessoa jurídica privada (Acórdão 3202/2018-TCU-Segunda Câmara, Rel. Min. Aroldo Cedraz; Acórdão 3542/2016-TCU-Primeira Câmara, Rel. Min. Walton Alencar Rodrigues) . Além disso, a responsabilidade solidária do representante da entidade que celebra avença com vistas à realização de uma finalidade pública deriva do fato de o administrador assumir o papel de gerenciador de recursos federais (Acórdão 1135/2019-TCU-Primeira Câmara, Rel. Min. Vital do Rêgo) .
16. Quanto à proposta da Unidade Técnica de aplicação simultânea das multas dos arts. 57 e 58, inciso II, da Lei n.º 8.443/1992 aos dois responsáveis, cabe lembrar que apenas o Senhor Roger Alexandre Ribeiro foi chamado em audiência para apresentar razões de justificativa em relação às irregularidades 6 a 8 do parágrafo 8, de modo que a multa do art. 58 deve ser imputada exclusivamente a ele.
17.	 Contudo, na dosimetria das multas, deve-se considerar que há uma relação de subordinação entre a conduta da irregularidade 6 (não cumprimento do prazo originalmente estipulado para prestação de contas) e a conduta da irregularidade 1 (omissão no dever de prestar contas) , sendo a primeira consequência da segunda, o que enseja, na ocorrência das duas irregularidades, afastar a aplicação da multa do art. 58 da Lei n.º 8.443/1992, e fazer prevalecer a multa do art. 57 da mesma lei (Acórdão 4710/2020-TCU-Primeira Câmara; Rel. Min. Benjamin Zymler) . Já em relação às condutas das irregularidades 7 e 8 (pagamento antecipado e contratação de empresas com indícios de inidoneidade) , são elas independentes das condutas motivadoras do débito, o que justifica a aplicação à pessoa física do dirigente da multa do art. 58, inciso II.
18.	 Resta, por fim, analisar a possibilidade de ocorrência da prescrição das pretensões punitiva e ressarcitória, à luz dos fatos extraíveis dos autos. A Secex-TCE concluiu não ter ocorrido a prescrição da pretensão punitiva pelos critérios do Acórdão 1441/2016-TCU-Plenário, que subordina a prescrição no TCU ao prazo geral de dez anos indicado no art. 205 do Código Civil, contado da data de ocorrência da irregularidade sancionada, sendo este prazo interrompido pelo ato que ordenar a citação, a audiência ou a oitiva dos responsáveis. No caso em tela, a irregularidade ocorreu em 31/1/2012, enquanto o ato de ordenação da citação datou de 27/10/2021.
19.	 Sobre o tema da prescrição, em recentes pareceres exarados nos processos de controle externo, após a tese firmada pelo Supremo Tribunal Federal no RE n.º 636.886 (Tema 899 da repercussão geral) , esta representante do Ministério Público de Contas tem defendido que seja adotado o regime previsto na Lei n.º 9.873/1999 como solução adequada para regular a prescrição para a atuação do Tribunal, até que sobrevenha norma específica, tanto por observar os parâmetros que preponderam no conjunto de normas do direito público, como por ser, também, a norma que já vem sendo utilizada pelo STF para reger a limitação temporal ao poder sancionador do TCU. Outrossim, entende-se que deva ser aplicado o mesmo marco normativo para as pretensões punitiva e de ressarcimento do dano ao erário.
20.	 Em pesquisa ao portal do STF, verifica-se que foi certificado o trânsito em julgado da decisão tomada no RE n.º 636.886 em 5/10/2021. Portanto, se já era possível o julgamento imediato de causas sobre o tema do precedente firmado, independentemente da publicação ou do trânsito em julgado do "leading case", com a certidão mencionada acima o entendimento fixado pela Suprema Corte se consolida em definitivo.
21. Cabe registrar que a prescrição e a decadência são matérias de ordem pública que podem ser arguidas em qualquer tempo e grau de jurisdição e, inclusive, ser reconhecidas de ofício pelo julgador, o que nos leva à convicção de que o novo entendimento veiculado pelo RE n.º 636.886 tem aplicação imediata a todos os processos em curso no TCU, independentemente da época da ocorrência dos fatos.
22.	 A Lei n.º 9.873/1999 apresenta um prazo geral, de cinco anos (art. 1.º, caput) , e um prazo especial, previsto no art. 1.º, § 2.º, a saber: "quando o fato objeto da ação punitiva da Administração também constituir crime, a prescrição reger-se-á pelo prazo previsto na lei penal". Com relação a essa particular hipótese, registre-se o entendimento do STJ no sentido de que a pretensão punitiva da Administração Pública em relação a infração administrativa que também configura crime em tese somente se sujeita ao prazo prescricional criminal quando instaurada a respectiva ação penal (REsp 1116477/DF, Rel. Ministro TEORI ALBINO ZAVASCKI, PRIMEIRA TURMA, julgado em 16/08/2012, DJe 22/08/2012) . Como não há notícia nos autos sobre a instauração de ação penal que verse sobre os fatos objeto desta TCE, cumpre-nos adotar o prazo geral quinquenal para a análise da prescrição no caso concreto.
23.	 No que toca ao termo inicial do prazo, deve ser considerada a data da prática da infração ou, no caso de infração permanente ou continuada, do dia em que tiver cessado, nos termos do art. 1.º da Lei n.º 9.873/1999. No presente feito, a irregularidade surgiu no instante em que o gestor deveria ter apresentado as contas e não se desincumbiu desse dever. Desse modo, adotar-se-á, como termo a quo do prazo prescricional, a data de 30/1/2012.
24.	 Prevê a Lei n.º 9.873/1999 que a prescrição se interrompe "pela notificação ou citação do indiciado ou acusado, inclusive por meio de edital" (art. 2.º, inciso I) . Aqui cumpre destacar que, nesse regime legal, a interrupção se dá pela notificação ou citação propriamente dita, e não pelo despacho que a ordena. A prescrição também se interrompe "por qualquer ato inequívoco, que importe apuração do fato" (art. 2.º, inciso II) .
25.	 Sob esses fundamentos, a partir das peças constantes dos autos, houve a interrupção da prescrição nas seguintes datas:
	- Em 9/2/2012, data do Relatório de Ação de Controle - Fiscalização da CGU (peças 26-31) .
	- Em 7/8/2013, data da Nota Informativa n.º 1706/2013 (peça 37) .
	- Em 7/7/2015, data de publicação no D.O.U. do edital de citação da Brasil Ação Solidária, para, no prazo de 10 dias, contado da publicação, receber o Ofício n.º 4785, de 7/8/2013, relativo ao Termo de Rescisão Unilateral do Convênio n.º 032/2010 (peça 39, p. 2; D.O.U., p. 133) .
	- Em 10/4/2018, data da Nota Técnica n.º 335/2018 (peça 39) .
	- Em 17/7/2019, data em que a autoridade competente determinou a instauração do processo de TCE (peça 44) .
	- Em 12/7/2021, data do Relatório do Tomador de Contas Especial (peça 48) .
	- Em 9/8/2021, data do Relatório de Auditoria da CGU (peça 51) .
	- Em 19/8/2021, data de autuação do presente processo no TCU.
	- Em 27/10/2021, data do pronunciamento preliminar da Secex-TCE (peças 58-60) .
	- Em 16/11/2021, data de ciência pelos responsáveis dos ofícios de citação (peça 67) .
	- Em 2/2/2022, data do pronunciamento de mérito da Secex-TCE (peças 68-70) .
26.	 Pelo retrospecto acima, verifica-se que não restou caracterizado no caso concreto o decurso do prazo prescricional de cinco anos previsto no art. 1.º, caput, da Lei n.º 9.873/1999, ou do prazo de três anos da prescrição intercorrente do art. 1.º, § 1.º, da mesma lei.
27. Por todo o exposto, esta representante do Ministério Público de Contas manifesta-se de acordo com a proposta da Secex-TCE à peça 68, de julgar irregulares as contas do Senhor Roger Alexandre Ribeiro e da Associação Brasil Ação Solidária, condená-los solidariamente ao pagamento das quantias especificadas na tabela do item "b" da proposta de encaminhamento, e aplicar-lhes, individualmente, a multa prevista no art. 57 da Lei n.º 8.443/1992. Quanto à multa do art. 58, inciso II, entende-se que ela deva ser aplicada exclusivamente ao Senhor Roger Alexandre Ribeiro, responsável único chamado em audiência.
	
	É o Relatório.

não há.

Procuradora-Geral Cristina Machado da Costa e Silva.

TOMADA DE CONTAS ESPECIAL. OMISSÃO NO DEVER DE PRESTAÇÃO DE CONTAS. IMPUGNAÇÃO DE DESPESAS DE CONVÊNIO. NÃO COMPROVAÇÃO DA BOA E REGULAR APLICAÇÃO DOS RECURSOS PÚBLICOS. CITAÇÃO. REVELIA. NÃO OCORRÊNCIA DA PRESCRIÇÃO. CONTAS IRREGULARES COM DÉBITO E MULTA. CIÊNCIA.

TOMADA DE CONTAS ESPECIAL (TCE)

Secretaria de Controle Externo de Tomada de Contas Especial.

Para a execução do Convênio 032/2010 (SIAFI 749266) , celebrado com o então Ministério do Trabalho e Emprego, objetivando a qualificação social e profissional, na área de telemarketing, foram repassados recursos federais à entidade Brasil Ação Solidária - BRASOL, totalizando R$ 949.812,73, cuja boa e regular aplicação não foi comprovada pelos responsáveis, Sr. Roger Alexandre Ribeiro e a mencionada entidade.
2.	Em síntese, foram anotadas as seguintes irregularidades:
Irregularidade 1: não comprovação da boa e regular aplicação dos recursos federais repassados à BRASIL AÇÃO SOLIDÁRIA, em face da omissão no dever de prestar contas dos valores transferidos, no âmbito do Convênio MTE/SPPE/CODEFAT 032/2010 (Siconv 749266/2010) , cujo prazo encerrou-se em 30/1/2012.
Irregularidade 2: inexecução parcial do objeto do Convênio MTE/SPPE/CODEFAT 032/2010 (Siconv 749266/2010) , sem aproveitamento da parcela executada.
Irregularidade 3: pagamentos por serviços/produtos não realizados/entregues à convenente.
Irregularidade 4: superfaturamento decorrente de sobrepreço na aplicação de recursos federais repassados por meio do Convênio MTE/SPPE/MTE 032/2010, registro Siafi 749266/2010.
Irregularidade 5: não devolução do saldo da conta específica do Convênio MTE/SPPE/MTE 032/2010, registro Siafi 749266/2010.
Irregularidade 6: não cumprimento do prazo originalmente estipulado para prestação de contas do Convênio 032/2010 (Siafi 749266/2010) , cujo prazo encerrou-se em 30/1/2012.
Irregularidade 7: pagamento antecipado com recursos do Convênio MTE/SPPE/CODEFAT 032/2010 (Siconv 749299/2010) .
Irregularidade 8: contratação de empresas com indícios de inidoneidade
3.	Os responsáveis foram devidamente comunicados pelo concedente e, considerando a ausência de justificativas aptas a elidir as irregularidades apontadas, bem como a não devolução dos valores repassados, foi instaurada a Tomada de Contas Especial.
4.	Remetido o processo ao Tribunal, foram promovidas as competentes citações e audiências. Entretanto, os responsáveis deixaram transcorrer in albis o prazo regimental para o recolhimento do débito ou apresentação das alegações de defesa e das razões de justificativa.
5.	Assim, não comprovaram a legalidade na aplicação dos recursos federais recebidos.
6.	Considerando a revelia dos responsáveis (art. 12, inciso IV, § 3º, da Lei 8.443/1992) , a unidade técnica propõe, em resumo, o julgamento pela irregularidade das contas, com condenação em débito e aplicação de multa.
7.	Nesse passo, destaco que a revelia ante o dever de comprovar a boa e regular utilização dos recursos públicos recebidos autoriza, desde já, o prosseguimento do processo.
8.	Pertinente ainda esclarecer que é pacífica a jurisprudência no âmbito desta Corte de Contas no sentido de que, ex vi do art. 70, parágrafo único, da Constituição Federal, e do art. 93 do Decreto-lei 200/1967, o ônus de comprovar a regularidade integral na aplicação dos recursos públicos compete ao gestor, por meio de documentação consistente, que demonstre cabalmente os gastos efetuados, bem assim o nexo causal entre estes e os recursos repassados, o que não ocorreu no presente caso, pois os responsáveis não se dignaram a comparecer aos autos para trazer elementos aptos a infirmar as ocorrências de sua responsabilidade. 
9.	Desse modo, concordo com a instrução de mérito da unidade técnica, corroborada pelo MPTCU, e verifico que foram abordadas, com bastante propriedade, todas as questões necessárias ao deslinde do feito, esgotando a análise da matéria e tornando desnecessária a adução de considerações adicionais.
10.	Nada obstante, permito-me destacar o judicioso exame empreendido pela representante do Parquet, relativamente ao tema da prescrição, à luz da Lei 9.873/1999, e em sintonia com a novel Resolução TCU 344/2022, ato normativo que passou a regulamentar, no âmbito desta Corte de Contas, a prescrição para o exercício das pretensões punitiva e de ressarcimento.
11.	Nessa toada, a prescrição nos processos de controle externo em curso no Tribunal de Contas da União passou a observar o disposto na Lei 9.873/1999 e, com fundamento na disciplina recentemente adotada, prescrevem em cinco anos as pretensões punitiva e de ressarcimento, nos termos da mencionada Resolução.
12.	 Por pertinentes, trago a lume os seguintes artigos da Resolução:
Art. 2º Prescrevem em cinco anos as pretensões punitiva e de ressarcimento, contados dos termos iniciais indicados no artigo 4°, conforme cada caso.
 (...) 
Art. 4° O prazo de prescrição será contado:
I - da data em que as contas deveriam ter sido prestadas, no caso de omissão de prestação de contas;
II - da data da apresentação da prestação de contas ao órgão competente para a sua análise inicial;
III - do recebimento da denúncia ou da representação pelo Tribunal ou pelos órgãos de controle interno, quanto às apurações decorrentes de processos dessas naturezas;
IV - da data do conhecimento da irregularidade ou do dano, quando constatados em fiscalização realizada pelo Tribunal, pelos órgãos de controle interno ou pelo próprio órgão ou entidade da Administração Pública onde ocorrer a irregularidade;
V - do dia em que tiver cessado a permanência ou a continuidade, no caso de irregularidade permanente ou continuada.
Art. 5º A prescrição se interrompe:
I - pela notificação, oitiva, citação ou audiência do responsável, inclusive por edital;
II - por qualquer ato inequívoco de apuração do fato;
III - por qualquer ato inequívoco de tentativa de solução conciliatória;
IV - pela decisão condenatória recorrível.
§ 1° A prescrição pode se interromper mais de uma vez por causas distintas ou por uma mesma causa desde que, por sua natureza, essa causa seja repetível no curso do processo.
§ 2° Interrompida a prescrição, começa a correr novo prazo a partir do ato interruptivo.
§ 3º Não interrompem a prescrição o pedido e concessão de vista dos autos, emissão de certidões, prestação de informações, juntada de procuração ou subestabelecimento e outros atos de instrução processual de mero seguimento do curso das apurações.
13.	No presente processo, verificou-se que não se operou a prescrição, tanto da pretensão punitiva quanto de ressarcimento, à luz da legislação regente e mencionada Resolução, em vista de diversas ocorrências interruptivas (atos inequívocos de apuração do fato) constatadas nos autos, podendo-se ressaltar as seguintes datas, consoante o minucioso exame empreendido pelo Parquet:
- Em 9/2/2012, data do Relatório de Ação de Controle - Fiscalização da CGU (peças 26-31) .
- Em 7/8/2013, data da Nota Informativa n.º 1706/2013 (peça 37) . 
- Em 7/7/2015, data de publicação no D.O.U. do edital de citação da Brasil Ação Solidária, para, no prazo de 10 dias, contado da publicação, receber o Ofício n.º 4785, de 7/8/2013, relativo ao Termo de Rescisão Unilateral do Convênio n.º 032/2010 (peça 39, p. 2; D.O.U., p. 133) . 
- Em 10/4/2018, data da Nota Técnica n.º 335/2018 (peça 39) . 
- Em 17/7/2019, data em que a autoridade competente determinou a instauração do processo de TCE (peça 44) . 
- Em 12/7/2021, data do Relatório do Tomador de Contas Especial (peça 48) . 
- Em 9/8/2021, data do Relatório de Auditoria da CGU (peça 51) . 
- Em 19/8/2021, data de autuação do presente processo no TCU. 
- Em 27/10/2021, data do pronunciamento preliminar da Secex-TCE (peças 58-60) . 
- Em 16/11/2021, data de ciência pelos responsáveis dos ofícios de citação (peça 67) . 
- Em 2/2/2022, data do pronunciamento de mérito da Secex-TCE (peças 68-70) .
 
14.	Sendo assim, acolho como razões de decidir os argumentos e as conclusões oferecidos pela SecexTCE e MPTCU e, destarte, entendo que o Tribunal deve proferir julgamento pela irregularidade das contas, com condenação ao pagamento do débito apurado e restituição ao competente cofre credor (Fundo de Amparo ao Trabalhador) , sem olvidar a necessidade de sancionamento das condutas dos responsáveis, com as competentes multas, consoante esclarecido pela ilustre Procuradora-Geral do MPTCU.
15.	Em acréscimo, devem ser autorizados, desde já, o parcelamento do débito e da multa, assim como a respectiva cobrança judicial, caso não atendida a notificação.
16.	Outrossim, como alvitrado, faz-se necessária a remessa de cópia da deliberação a ser proferida, ao órgão regional da Procuradoria da República no Estado de Minas Gerais, para as providências cabíveis, ex vi do § 7o, in fine, do art. 209 do Regimento Interno/TCU, e às entidades envolvidas, para ciência.
	Ante o exposto, VOTO por que seja adotada a deliberação que ora submeto a este Colegiado.
TCU, Sala das Sessões, em 24 de janeiro de 2023.
AROLDO CEDRAZ 
Relator